臺灣雲林地方法院刑事判決　　　　　　 95年度簡上字第183號
上　訴　人
即　被　告　甲○○
上列上訴人即被告因詐欺案件，不服本院虎尾簡易庭95年度虎簡
字第383 號於中華民國95年10月14日第一審判決（聲請簡易判決
處刑書案號：94年度偵字第3304號），提起上訴，本院管轄第二
審合議庭判決如下︰
    主  文
上訴駁回。
甲○○緩刑貳年。
甲○○應向乙○○支付新臺幣陸萬貳仟元，共分十二期，自民國
九十六年二月起至十一月止，共十月，於每月六日各支付新台幣
伍仟元，另自民國九十六年十二月起至九十七年一月止，共二月
，於每月六日各支付新臺幣陸仟元，如有一期未履行，視為全部
到期。
    事  實
一、甲○○由不詳管道得知姓名年籍不詳之成年人欲收取他人金
    融機構帳戶，雖預見收取他人金融帳戶者常與從事財產犯罪
    密切相關，且取得他人存簿之目的通常在於避免檢警機關追
    查贓款流向，並掩飾犯罪所得。又雖認知提供帳戶與他人，
    雖無引發他人萌生犯罪之確信，但仍以縱然有人持以犯罪亦
    無違反其本意之幫助犯意，於民國95年4 月中旬，在不詳地
    點，將其所有帳號為0000000-00-000000-0 號之復華商業銀
    行（下稱復華銀行）之存簿、印鑑及提款卡（下稱帳戶資料
    ），提供予該成年人，而容任其供犯罪集團犯罪時供被害人
    匯款之用。該成年人於取得上開存簿及提款卡後，即與其他
    成年男子共同基於意圖為自己不法所有之犯意聯絡，於95
    年4 月23日16時許，撥打乙○○之電話，佯稱為「聯發科技
    公司」謝文吉主任，告知乙○○抽中新臺幣（下同）30萬元
    之彩金，而要求其必須先匯款6 萬2 千元至慈善機構，始可
    領取該筆彩金，使乙○○陷於錯誤，乃於95年4 月25日13時
    47分許，匯款6 萬2 千元至前開復華銀行帳戶，而使該成年
    人所屬犯罪集團詐得該款項。
二、案經乙○○訴由雲林縣警察局虎尾分局報告臺灣雲林地方法
    院檢察署檢察官偵查後聲請簡易判決處刑。
    理  由
一、訊據被告甲○○固不否認被害人乙○○有匯錢至其復華銀行
    帳號0000000-00-000000-0 號帳戶，惟矢口否認有何幫助詐
    欺取財犯行，辯稱：其復華銀行帳戶係用作薪資轉帳之用，
    不可能將之提供予犯罪集團，其帳戶資料係於95年4 月遺失
    ，並未提供予他人使用云云。經查：
  (一)復華商業銀行帳號0000000-00-000000-0 號帳戶及該帳戶之
    存摺、提款卡及密碼等均為被告甲○○所有之事實，為被告
    於偵審中所自承不諱，且有復華銀行虎尾分行95年5 月8 日
    復虎字第065000034 號函暨檢附被告之顧客基本資料查詢等
    資料附卷可稽。而告訴人乙○○於95年4 月23日16時許，接
    獲自稱「聯發科技公司」謝文吉主任，告知乙○○抽中30萬
    元之彩金，而要求其必須先匯款6 萬2 千元至慈善機構，始
    可領取該筆彩金，使乙○○陷於錯誤，乃於95年4 月25日13
    時47分許，匯款6 萬2 千元至前開復華銀行帳戶內等情，業
    據證人即告訴人乙○○於本院審理時證述詳實，此外，亦有
    乙○○之華泰銀行跨行匯款回單及被告上開帳戶之存摺交易
    往來明細查詢表、94年及95年客戶往來交易明細表各1 份等
    卷可參。
  (二)被告雖否認有何被訴犯行，並以其帳戶資料係用作薪資轉帳
    之用，不可能將之提供予犯罪集團，其帳戶資料係不慎遺失
    等語置辯，惟查：
    (1)被告於警詢時先稱其帳戶資料係於95年4 月下旬遺失（見
      警卷第2 頁），後於偵訊中又稱其帳戶資料係於95年4 月
      中旬某日遺失，而迄至同年月29日始至銀行辦理掛失（見
      偵卷第7 頁），復於本院審理時再辯稱係於同年4 月20幾
      日才發現帳戶資料遺失，衡以常情，金融帳戶資料為個人
      理財之重要工具，倘有遺失，定會對遺失之時間印象深刻
      ，被告對其所辯遺失之時間卻前後反覆，其辯解已顯有可
      疑。
    (2)又被告於本院審理時供稱：「（你平常提款卡都放在皮包
      何處？）家裡，有用時才會帶出來」、「（提款卡都放在
      何處？）遺失當天我的帳簿及提款卡都一起放在我褲子的
      口袋」、「（平常放在何處？）平常沒有帶在身上」、「
      （若臨時要用錢怎麼辦？）我中午休息都會回家裡」、「
      （你在4 月11日存款6 千元？）對，當時還沒有協商，所
      以要給復華轉帳的」、「（你分別在4 月、12、14日都有
      存款？）對」、「（你去存款為何要帶提款卡？）我先存
      款後，我再用提款卡轉帳到台北富邦」、「（你何時轉帳
      ？）當時富邦和我還沒協商，所以是在20日之前轉帳。我
      存款都是要繳卡債的，因為當時我尚未協商」等語，惟被
      告如要清償卡債，僅需將金錢直接以存匯入富邦銀行即可
      ，何需大費周章攜帶提款卡至銀行，先將款項存入自己復
      華銀行帳戶中，再以提款卡匯款方式將款項匯給富邦銀行
      。故其所辯係為償還卡債始攜帶提款卡至銀行，後不慎將
      提款卡及其他帳戶資料一併遺失云云，顯不合理。
    (3)另本院就為何於95年4 月20日，有黃興治、黃松等2 人電
      匯款項34,000元及10萬元至被告上開帳戶等情訊問被告，
      被告供稱：「（你何時發現你的簿子遺失？）大約是4 月
      20幾日」、「（黃興治你是否認識？）不認識」、「（他
      在4 月20日，你尚未遺失簿子之前，他匯了3 萬4 千元給
      你？）這很久的事了，我忘記了，有時會信用借款或是用
      現金卡借錢」、「（黃松你是否認識？）不認識」、「（
      黃松在4 月21日匯了10萬元給你？）當時我辦了一張信用
      卡，好像是白金卡，那張卡是12萬元，他匯10萬元給我」
      、「（向何人辦白金卡？）因為我有辦一張白金卡，額度
      是12萬元，我叫台中一位黃小姐辦的」、「（是哪一家銀
      行？）我突然想不出來，那張卡在我家裡，我還沒有丟掉
      」、「（是否跟銀行辦的？）是銀行辦的」、「（為何是
      私人黃松匯款給你？）可能是他直接匯的，我是叫一個黃
      小姐辦的，他的錢會匯入我的帳戶，是什麼情形我不清楚
      ，因為我有辦那張卡」等語。從被告就如係向銀行借款，
      為何不是以銀行名義匯款至其帳戶，而係以「黃松」之私
      人名義匯款至其帳戶提不出合理之解釋，其所辯又不合乎
      現金卡或信用卡借貸交易常規等情，足見被告上開辯解亦
      不足採信。
    (4)由被告之復華銀行客戶往來交易明細表所示，被告於95
      年4 月10日最後一次以該帳戶受領薪資轉帳以後，於次日
      即將帳戶內金錢提領至僅剩六百多元，嗣後於同年月14日
      、20日、21日、25日等日均有現金存入或匯入，並於當日
      即將所存匯入之金錢提領所剩無幾，被告既係受雇於他人
      ，薪資發放定有固定日期，由被告復華銀行客戶往來交易
      明細可知其係每月10日固定受領薪資轉帳，並為被告所自
      承，則上開95年4 月14日以後之現金存匯入，必非被告公
      司所轉帳予被告之薪資。況從一有金錢匯入被告帳戶當日
      即被提領之情形，與犯罪集團詐取被害人財物後為確保犯
      罪所得，立即提領金錢之犯罪手法同出一轍，是被告帳戶
      資料應係於94年4 月中旬即已為犯罪集團所使用。
    (5)被告於本院審理時並供稱其係將提款卡密碼寫在存簿空白
      的地方云云，被告之上開帳戶既原係供被告做薪資轉帳之
      用，豈會將如此重要帳戶之提款卡密碼註記在存簿。倘被
      告確係將提款簿密碼記載在存簿上，又倘其帳戶確係遺失
      ，被告更應會立即辦理掛失止付，申請補發新帳戶，並報
      警處理，以利領取薪資，及防止帳戶內金錢為他人盜領一
      空，惟被告至95年4 月中旬其帳戶資料被犯罪集團使用起
      ，均無何善後處置行為，直至95月5 月4 日被警方約談詢
      問時始稱：「我一直遍尋不著後，直到今日才至銀行要掛
      失補辦存摺及金融卡」，又於檢察官偵訊時稱：「我在當
      天就發現存摺、提款卡丟了，我一直到95年4 月29日才報
      遺失」云云，就其所辯何時向銀行掛失一節已前後供述矛
      盾，又無提出何資料供本院調查以實其說，被告就所辯有
      掛失帳戶資料云云已不可採。縱如被告於偵訊中所辯係因
      工作繁忙而無暇親至銀行辦理掛失手續，實可以較為簡便
      之電話掛失方式，先將該帳戶凍結、止付，以免為拾得之
      人所利用，是被告倘確係遺失其上開帳戶資料，其所為實
      有違常理。
    綜上，被告前開辯稱均為推諉卸責之詞，洵無足採。又邇來
    利用不實之廣告詐取金錢及恐嚇取財之犯罪類型層出不窮，
    該等犯罪多數均係利用人頭帳戶作為出入帳戶，並經媒體廣
    為披載，被告係成年非無社會經驗之人，且為國中畢業，受
    有基本教育，應有相當智慮能預見此一可能性，竟仍交付其
    所有之金融帳戶予不詳之人使用，堪認其顯有幫助他人犯罪
    之不確定故意。是本件事證明確，被告犯行堪以認定，應依
    法論科。
二、按行為後法律有變更者，適用行為時之法律。但行為後之法
    律有利於行為人者，適用最有利於行為人之法律，刑法第2
    條第1 項定有明文。被告行為後，如附表所示之相關法律均
    業經變更，並俱於95年7 月1 日施行，經整體比較結果，裁
    判時法並未較為有利，從而依刑法第2 條第1 項前段規定，
    自應適用各該行為時法，亦即修正前法至明。
  (一)刑法第30條雖亦有文字修正，惟不涉及罪刑實質內容之變更
    ，自不生新舊法比較問題，而應直接適用裁判時法。
  (二)本件被告所犯刑法第339 條第1 項之罪，法定刑有罰金刑（
    銀元1,000 以下），且為刑法分則編未修正之條文而定有罰
    金刑者，於刑法施行法第1 條之1 修正增訂前，其貨幣單位
    為銀元，是被告所犯刑法第339 條第1 項之罪，罰金刑之提
    高標準，於適用罰金罰鍰提高標準條例第1 條前段及現行法
    規所定貨幣單位折算新臺幣條例第2 條規定，換算為新臺幣
    時，應為罰金新臺幣6,000 元以上至30,000以下（1,000 乘
    以2 至10，再乘以3)。如適用刑法施行法第1 條之1 規定提
    高30倍，罰金刑部分則為罰金新臺幣30,000元以下（1,000
    乘以30），故關於法定刑為罰金部分之提高標準，新法並非
    較有利於被告，本案關於刑法第339 條第1 項法定罰金刑部
    分，應依刑法第2 條第1 項前段規定，適用行為時之法律即
    罰金罰鍰提高標準條例第1 條前段提高其倍數。
  (三)本件被告行為時刑法第41條第1 項前段規定：「犯最重本刑
    為五年以下有期徒刑以下之刑之罪，而受六個月以下有期徒
    刑或拘役之宣告，因身體、教育、職業、家庭之關係或其他
    正當事由，執行顯有困難者，得以一元以上三元以下折算一
    日，易科罰金。」，又受刑人行為時之易科罰金折算標準，
    修正前罰金罰緩提高標準條例第2 條前段（現已刪除）規定
    ，就其原定數額提高為100 倍折算1 日，則本件被告行為時
    之易科罰金折算標準，應以銀元100 元以上300 元以下折算
    1 日，經折算為新臺幣後，應以新臺幣300 元以上900 元以
    下折算為1 日。惟95年7 月1 日修正公布施行之刑法第41條
    第1 項前段則規定：「犯最重本刑為五年以下有期徒刑以下
    之刑之罪，而受六個月以下有期徒刑或拘役之宣告者，得以
    新臺幣一千元、二千元或三千元折算一日，易科罰金。」，
    是修正後刑法易科罰金折算標準已由銀元100 元以上300 元
    以下即新臺幣300 元以上900 元以下折算1 日，提高為以新
    臺幣1,000 元、2,000元或3,000 元折算1 日，比較修正前
    後之易科罰金折算標準，以95年7 月1 日修正公布施行前
    之規定，較有利於受刑人，則應依刑法第2 條第1 項前段，
    適用修正前刑法第41條第1 項前段規定，定其折算標準。
  (四)刑法第74條關於緩刑之規定，因本案被告行為時係在95年7
    月1 日前，依據最高法院95年度第八次刑事庭會議決議，無
    新舊法比較問題，應適用95年7 月1 日修正生效之緩刑規定
    。
三、按刑法上之幫助犯，係對於犯罪與正犯有共同之認識，而以
    幫助之意思，對於正犯資以助力，而未參與實施犯罪之行為
    者而言。是以，如未參與實施犯罪構成要件之行為，且係出
    於幫助之意思提供助力，即屬幫助犯，而非共同正犯。核被
    告提供上開帳戶之存摺、提款卡與犯罪集團使用，對於該犯
    罪集團成員向被害人乙○○遂行詐欺取財犯行資以助力，所
    為係犯刑法第339 條第1 項詐欺取財罪之幫助犯，應依刑法
    第30條第2 項之規定，按正犯之刑減輕其刑。
四、原審以被告犯罪事證明確，並適用刑法第2 條第1 項前段、
    修正前刑法第339 條第1 項、第30條第1 項、第2 項、第41
    條第1 項前段，修正前罰金罰鍰提高標準條例第1 條前段、
    第2 條（刪除前），予以論罪科刑。經核認事用法並無不當
    ，量刑之諭知亦屬妥適，上訴人即被告上訴意旨仍執前詞否
    認犯罪指摘原判決不當為無理由，應予駁回。
五、又被告前未曾因故意犯罪受有期徒刑以上刑之宣告，有前揭
    臺灣高等法院被告前案紀錄表可參，因一時失慮，致罹刑章
    ，本院認被告經此偵、審程序及罪刑之宣告，應能知所警惕
    ，信無再犯之虞，其所宣告之刑以暫不執行為適當，爰依修
    正後刑法第74條第1 項第1 款規定，併予宣告緩刑2 年，以
    啟自新。次按緩刑宣告，得斟酌情形，命犯罪行為人向被害
    人支付相當數額之財產或非財產上之損害賠償，修正後刑法
    第74條第2 項第3 款亦定有明文。因被告之犯行造成被害人
    乙○○62,000元之損失，爰諭知被告如主文第3 項所示之負
    擔。
據上論斷，應依刑事訴訟法第455 條之1 第1 項、第3 項、第36
8 條，刑法第74條第1 項第1 款、第2 項第3 款，判決如主文。
本案經檢察官丙○○到庭執行職務
中　　華　　民　　國　　96　　年　　1 　　月　　10　　日
                  刑事第一庭   審判長 法  官  紀文勝
                                      法  官  王雅苑
                                      法  官  楊昱辰
以上正本證明與原本無異。
本件不得上訴。
                                      書記官　黃秋萍
中　　華　　民　　國　　96　　年　　1 　　月　　11　　日
附錄法條：中華民國刑法第339條
意圖為自己或第三人不法之所有，以詐術使人將本人或第三人之
物交付者，處 5 年以下有期徒刑、拘役或科或併科 1 千元以下
罰金。
以前項方法得財產上不法之利益或使第三人得之者，亦同。
前二項之未遂犯罰之。
